最高法院民事判決　　　　　　　　　　　　　　　八十七年度台上字第二二○一號
　　上　訴　人　林忠誠
　　訴訟代理人　林復宏律師
　　被 上訴 人　賴明村
　　訴訟代理人　王子瑜律師
右當事人間租佃爭議事件，上訴人對於中華民國八十七年一月十三日台灣高等法院第
二審判決（八十六年度上字第二八○號），提起上訴，本院判決如左：
    主  文
原判決除假執行部分外廢棄，發回台灣高等法院。
    理  由
本件被上訴人主張：伊於民國四十二年間，向上訴人之被繼承人林有諒承租坐落桃園
縣八德市○○○段四○九號、四○九之二號及四一一號土地。上訴人竟於八十一年九
月間，擬收回上開土地，伊之承租權有被侵害之虞等情，求為確認兩造間就上開土地
之租賃關係存在。於原審並請求確認兩造就同段四○八號土地之租賃關係存在之判決
。（經第一審為被上訴人敗訴判決後，被上訴人對四○九之二號土地部分，於原審撤
回上訴。又被上訴人另行請求四○八號、四○八之三號土地補償費，經第一審判決被
上訴人敗訴，被上訴人於原審撤回上訴。）
上訴人則以：系爭四○八號、四○九號土地遭被上訴人任其荒蕪，並堆置廢棄物。四
一一號土地則興建二層樓房居住，並非農舍。被上訴人不自任耕作，依耕地三七五減
租條例第十六條第二項規定，全部租約無效等語為辯。並於第一審提起反訴，求為命
被上訴人將上開四○八號、四○九號及四一一號土地返還予伊之判決。（經第一審為
被上訴人敗訴判決後，被上訴人提起上訴。）
原審將第一審就本訴請求確認四○九號、四一一號土地租賃關係存在部分，所為被上
訴人敗訴之判決予以廢棄改判，並准其追加請求確認四○八號土地租賃關係存在；復
將第一審就反訴請求返還土地部分，所為上訴人勝訴之判決予以廢棄，改判駁回其反
訴，無非以：四○八號土地部分，上訴人曾表示願予補償，囑被上訴人整地，拔除原
有綠竹，上訴人竟主張被上訴人廢耕，顯違誠信。且目前上開土地已種植馬拉巴栗樹
，自難指為不自任耕作。四○九號土地部分，該地原有上訴人之父林有諒所建農舍，
因年久失修而傾倒，石頭、瓦礫散布各處，要屬常情。被上訴人為免該地荒置，已於
其上栽種馬拉巴栗樹，並將之闢為晒穀場，並無不自任耕作，任其荒蕪之情事。八德
市公所耕地租佃委員會八十三年十二月九日之系爭土地現況照片，尚不能證明被上訴
人不自任耕作。四一一號土地部分，依實施區域計劃地區建築大廈管理辦法第五條規
定：「於各種用地內申請建造自用農舍者，其總樓地板面積不得超過四百九十五平方
公尺，建築面積不得超過其耕地面積百分之十，建築物高度不得超過三層樓，並不得
超過一○‧五公尺，但最大基層建築面積不得超過三百六十平方公尺。」被上訴人所
建造之農舍基地面積為九五平方公尺，附屬建物為四四平方公尺，計一三九平方公尺
，高度為二層樓，並未違上述規定。況該農舍係經林有諒同意而興建，且屬合法建物
，自不得指為不自任耕作。又被上訴人係依政府規定休耕，且休耕期滿後已復耕，並
無廢耕情事。上訴人主張被上訴人不自任耕作，租約已失效，因而請求被上訴人返還
土地，為無理由。被上訴人主張租賃關係存在，則屬有據等詞，為其判斷之基礎。
查關於四○八號土地部分，原審謂上訴人囑被上訴人整地，拔除原有綠竹一節，並未
明其認定之依據，已有未合。又上訴人於原審抗辯：被上訴人任令四○八號及四○
九號土地荒蕪，於原審勘驗時，始隨意栽種馬拉巴栗樹，自不影響已失效之租約等語
（見原審卷一四八頁）。經核上開八德市公所租佃委員會之八十三年十二月九日系爭
土地現況照片顯示，系爭土地上無農作物（見外放調解卷宗），則上訴人此項主張，
似非全然無據。原審就此未予斟酌，亦有可議。再，被上訴人栽種之馬拉巴栗樹數量
多少﹖面積若干﹖有無經濟價值及何時種植等，均與被上訴人是否有上訴人所指不自
任耕作之情形有關。惟未見原審有所說明，殊欠允洽。至於四一一號土地部分，依土
地使用同意書記載，上訴人之父林有諒僅同意被上訴人於該土地上興建四十坪之農舍
（見一審卷二二頁）。而被上訴人自陳，該房屋之建築基地面積為二三六‧六八六平
方公尺，合七一‧五九七坪。建築面積一樓為一三五‧六八五平方公尺，合四一‧○
四五坪。二樓為八七‧五五七平方公尺，合二六‧四八六坪。凸出物為六‧二七三平
方公尺，合一‧八九八坪。三者合計建築總面積為二二九‧五一五平方公尺，合六九
‧四二八坪（見原審卷一三六頁背面），似已逾林有諒同意其興建之面積。原審謂該
房屋基地為九五平方公尺，附屬建物為四四平方公尺，計一三九平方公尺云云，不惟
與被上訴人陳述者不符，且未明其認定之依據，亦嫌疏略。末按實施區域計劃地區
建築大廈管理辦法第五條規定：「於各種用地內申請建造自用農舍者，其總樓地板面
積不得超過四百九十五平方公尺，建築面積不得超過其耕地面積百分之十，建築物高
度不得超過三層樓，並不得超過一○‧五公尺，但最大基層建築面積不得超過三百六
十平方公尺。」倘被上訴人興建之房屋，逾四一一號土地面積之百分之十，能否謂係
合乎上開規定所稱之農舍，似非無疑。原審未遑詳求，遽為上訴人不利之判斷，自屬
難昭折服。上訴論旨指摘原判決違背法令，聲明廢棄，為有理由。
據上論結，本件上訴為有理由，依民事訴訟法第四百七十七條第一項、第四百七十八
條第一項，判決如主文。
中      華      民      國    八十七    年      九      月     十七     日
                              最高法院民事第六庭
                                  審判長法官  蕭  亨  國
                                        法官  吳  正  一
                                        法官  楊  隆  順
                                        法官  陳  淑  敏
                                        法官  黃  義  豐
      右正本證明與原本無異
                                              書  記  官
中      華      民      國    八十七    年      十      月      六      日
